ACORDAO-COMPLETO-2418323

ACÓRDÃO 2006/2020 ATA 29/2020 - PLENÁRIO

VISTOS, relatados e discutidos estes autos de acompanhamento da outorga de concessão da Usina Hidrelétrica (UHE) Porto Primavera;
ACORDAM os Ministros do Tribunal de Contas da União, reunidos em sessão Plenária, ante as razões expostas pelo Relator, em:
9.1. considerar regulares, sob o ponto de vista formal, os procedimentos relativos à outorga de concessão da UHE Porto Primavera, nos termos do art. 10 da Instrução Normativa deste Tribunal (IN-TCU) nº 27, de 2/12/1998, combinado com o Decreto 9.271, de 25/1/2018, considerando a então iminente alienação do controle acionário da Companhia Energética de São Paulo (Cesp) , concessionária da referida usina;
9.2. considerar cumpridos os subitens 9.1 e 9.3 do Acórdão 1587/2018-TCU-Plenário, assim como justificado o não acolhimento das recomendações objetos dos subitens 9.2.1 e 9.2.2 do referido decisum;
9.3. arquivar o presente processo, com base no art. 169, inciso V, do Regimento Interno-TCU, por ter cumprido os fins para os quais foi constituído.

Processo de desestatização para acompanhar a outorga de concessão da Usina Hidrelétrica Porto Primavera.

Agência Nacional de Energia Elétrica (Aneel); Empresa de Pesquisa Energética (EPE); Ministério de Minas e Energia (MME) e Ministério da Fazenda (transformado em 1º/1/2019, juntamente com o Ministério do Planejamento, com o Ministério da Indústria, Comércio Exterior e Serviços e com o Ministério do Trabalho, em Ministério da Economia).

3. Interessado: Tribunal de Contas de União (TCU).

13.1. Ministros presentes: José Mucio Monteiro (Presidente), Walton Alencar Rodrigues, Benjamin Zymler, Aroldo Cedraz (Relator), Raimundo Carreiro, Ana Arraes e Bruno Dantas.
13.2. Ministros-Substitutos convocados: Augusto Sherman Cavalcanti e Marcos Bemquerer Costa.
13.3. Ministros-Substitutos presentes: André Luís de Carvalho e Weder de Oliveira.

AROLDO CEDRAZ

Inicio este Relatório transcrevendo, com alguns ajustes de forma e fundamentado no inciso I do § 3º do art. 1º da Lei 8.443, de 16/7/1992, parte da instrução elaborada no âmbito da Secretaria de Fiscalização de Infraestrutura de Energia Elétrica (SeinfraElétrica) e autuada como peça 88:
"INTRODUÇÃO
1. Cuidam os autos do acompanhamento de nova outorga de concessão da UHE Porto Primavera em face dos artigos 26, 27, 28 e 30 da Lei 9.074/1995, regulamentados pelo Decreto 9.271/2018, e da iminente alienação do controle acionário da concessionária da usina, a Companhia Energética de São Paulo (CESP) , ao tempo da constituição destes autos.
2. Preliminarmente, convém observar que as licitações para a outorga de concessão da exploração de aproveitamento energético são regidas também pelo artigo 175 da Constituição Federal de 1988, pela legislação setorial específica, especialmente pelas Leis 10.848/2004; 9.427/1996; 8.987/1995 e, subsidiariamente, pela Lei 8.666/1993.
3. No âmbito do Tribunal de Contas da União (TCU) , a matéria está atualmente disciplinada pela IN TCU 81/2018. No entanto, por se tratar de um processo de desestatização constituído anteriormente a 1º/1/2019, aplicam-se ao caso concreto as regras e os procedimentos previstos na IN TCU 27/1998, que dispõe sobre o acompanhamento concomitante dos processos de outorga de concessão ou de permissão de serviços públicos, realizados em quatro estágios, por meio de análise da documentação remetida pelo poder concedente.
HISTÓRICO
4. Neste acompanhamento foi exarado o Acórdão 1587/2018-TCU-Plenário (peça 63) , de 11/7/2018, de relatoria do Min. Augusto Sherman. Dentre os comandos constantes na citada deliberação, há determinação (item 9.1) dirigida ao Ministério de Minas e Energia para que, antes da licitação do controle acionário da CESP, considerasse os valores dos contratos da UHE Porto Primavera celebrados em decorrência dos Leilões 2/2005-Aneel e 2/2006-Aneel nos fluxos de caixa estimados para a outorga, de forma a alocar à concessão os efeitos econômicos desses instrumentos a partir do ano de 2028, cujo cumprimento pôde ser comprovado mediante verificação dos documentos efetivamente utilizados em leilão.
5. Sendo assim, embora no Acórdão 1587/2018-TCU-Plenário não tenha sido expressamente destacado que, sob o ponto de vista formal, a Aneel havia atendido aos requisitos previstos na IN 27/1998, particularmente o disposto no art. 10, que trata dos casos de dispensa de licitação previstos em lei, os comandos constantes no referido decisium possibilitam materialmente estabelecer esse entendimento. 
6. Na ocasião, foram ainda impulsionadas recomendações (itens 9.2.1 e 9.2.2) dirigidas ao Ministério de Minas e Energia e estabelecido prazo (item 9.3) para que o órgão encaminhasse suas conclusões em relação às citadas recomendações:
9.2. com fundamento no art. 250, inciso III, do Regimento Interno do TCU, recomendar ao Ministério de Minas e Energia, na qualidade de Poder Concedente, que:
9.2.1. em futuras concessões, busque equacionar a incompatibilidade existente entre o curto prazo da estimativa resultante da atual metodologia de precificação da energia no futuro e os longos prazos contratuais normalmente adotados em concessões;
9.2.2. avalie a oportunidade e conveniência de buscar meios próprios para desenvolver os estudos de viabilidade da UHE Porto Primavera exigidos por meio da Cláusula Quarta, Subcláusula Primeira, item II, da minuta do novo Contrato de Concessão da UHE Porto Primavera, eliminando a referida previsão contratual, se for o caso;
9.3. com fundamento no art. 250, inciso II, do Regimento Interno do TCU, determinar ao Ministério de Minas e Energia que encaminhe, no prazo de 180 (cento e oitenta) dias, as conclusões a respeito das recomendações contidas nos itens 9.2.1 e 9.2.2 acima, motivando a decisão de adoção ou não adoção;
7. Ato contínuo, houve deferimento de pedido de cópia integral dos autos (peça 75) , formulado pela Petrobras Transporte S.A. (Transpetro) , bem como apresentação tempestiva, em 21/9/2018, de resposta (peça 78) do Ministério de Minas e Energia relativamente ao item 9.2.2 do Acórdão 1587/2018-TCU-Plenário.
8. Entretanto, passados mais de 560 dias desde a data do Acórdão 1587/2018-TCU-Plenário (peça 63) , de 11/7/2018, sem resposta ao item 9.2.1 da referida deliberação, bem como mais de 460 dias desde a data da sessão do leilão da Companhia Energética de São Paulo (CESP) , ocorrido em 19/10/2018, esta unidade técnica impulsionou ofício (peça 83) , em 27/1/2020, dirigido ao Ministério de Minas e Energia, requisitando, dentre outras coisas: (i) o encaminhamento das conclusões e motivações a respeito da recomendação contida no item 9.2.1 do Acórdão 1587/2018-TCU-Plenário, em atendimento ao comando constante no item 9.3 do referido decisium; e (ii) esclarecimentos quanto à motivação de o MME ter encaminhado ao Ministério da Fazenda, em 22/2/2018, o Ofício 55/2018 SE-MME determinando que fosse considerada, na definição do valor mínimo de outorga, uma garantia física de 941,8MWmédios para a outorga existente e uma garantia física de 886,8MWmédios para a nova outorga. Ato contínuo, em 6/2/2020, o Ministério de Minas e Energia atendeu à diligência (peça 85) , apresentando resposta parcial aos questionamentos/solicitações.
9. Convém frisar que, em que pese o ofício dirigido ao MME (peça 83) tenha solicitado a documentação relativa aos segundo, terceiro e quarto estágios do acompanhamento previsto na IN-TCU 27/1998, a nova concessão da UHE Porto Primavera se enquadra na hipótese de dispensa estabelecida no Decreto 9.271/2018, de forma que o item 'a' do referido ofício, a princípio, perdera seu objeto. 
10. Nada obstante, conforme orientação dos dirigentes desta unidade técnica, a referida documentação, apresentada pelo MME em 5/3/2020 (peças 86 e 87) , é também objeto de exame na presente instrução. 
11. O objetivo do citado exame é se estabelecer um juízo acerca da documentação que potencialmente deve ser solicitada em casos de concessão de nova outorga amparada por dispensa de licitação (art. 10 da IN TCU 27/1998; ou art. 6º da IN TCU 81/2018) . Tal intenção decorre da previsão contida no §1º, art. 2º, da IN TCU 81/2018, a qual estabelece os critérios de controle a serem observados nos processos de desestatização (materialidade, relevância, oportunidade e risco) e, também, da possibilidade de situações similares ocorrerem ainda no presente exercício (como quando da privatização da Eletrobras) . 
EXAME TÉCNICO
I. Recomendação contida no item 9.2.1 do Acórdão 1587/2018-TCU-Plenário.
12. A recomendação contida no item 9.2.1 do decisium diz respeito à necessidade de se buscar soluções para a incompatibilidade existente entre o curto prazo da estimativa resultante da atual metodologia de precificação da energia no futuro e os longos prazos contratuais normalmente adotados em concessões. Quanto a essa questão, o MME encaminhou ofício da Empresa de Pesquisa Energética - EPE (peça 85, p. 29) , no qual são apresentadas as seguintes considerações:
1. Em resposta aos Ofícios nº 134/2019/SPE-MME e nº 27/2020/SPE-MME, informamos que foi realizada videoconferência entre a EPE e o TCU, em 18/06/2019, com objetivo de entender melhor a recomendação descrita no Acórdão 1587/2018-TCU-Plenário.
2. Compreendemos que a preocupação do TCU reside em eventuais diferenças entre nossas estimativas de CME - Custo Marginal de Expansão e o prazo de concessão das Hidrelétricas, ou seja, os estudos da EPE projetam o CME para um horizonte de 10 a 15 anos, enquanto os prazos de concessões geralmente praticados são de 30 anos. 
3. Cabe destacar que o CME representa a melhor estimativa do custo de energia no longo prazo, dado os atuais instrumentos de planejamento da expansão. Entretanto, relatamos a dificuldade de projeção destes custos para horizontes maiores, pois exigiria desenvolvimentos metodológicos, instrumentais e novos recursos. 
4. Por fim, julgamos não ser necessária qualquer ação da EPE nesse momento, entretanto, precisamos ficar atentos para uma próxima licitação de concessão e na discussão dos prazos praticados.
 (grifos acrescidos) 
Análise
13. Com efeito, a projeção do CME para horizontes maiores de quinze anos é um tema sensível, uma vez que a grande maioria dos planejamentos realizados no setor é decenal. Outrossim, para a projeção do CME, mesmo nesse horizonte, é necessário ter planejamentos que tenham maior grau de acurácia. Ou seja, a princípio, uma ação nesse sentido exigiria uma reformulação no modelo de planejamento do setor.
14. Nada obstante, a EPE reconhece que, apesar de não julgar necessária qualquer ação no presente momento, precisa ficar atenta a tal questão. Enfim, há uma percepção de que tal questão deve ser tratada, apesar de a EPE ter considerado não possuir os meios necessários para promover mudanças imediatas. 
15. Desta forma, embora ainda não se tenha uma solução, considerando a complexidade da questão, a inércia do MME/EPE foi apropriadamente justificada, apesar de a recomendação contida no item 9.2.1 do Acórdão 1587/2018-TCU-Plenário não ter sido acatada. Outrossim, convém destacar que embora a recomendação não tenha sido atendida pela EPE de pronto, foi anunciado informalmente à unidade que há inciativas de aprimorar a metodologia para o próximo caso de privatização associada à renovação de outorga de concessão.
II. Definição de uma garantia física de 886,8MWmédios para a nova outorga, enquanto na outorga existente era de 941,8MWmédios.
16. A redução da garantia física de uma usina em funcionamento pleno tem impacto direto no valor de sua outorga. Desta feita, observada tal alteração, impulsionou-se diligência solicitando esclarecimentos, os quais foram consecutivamente apresentados pelo MME (peça 85, p. 4-28) . A decisão se pautou pela Nota Técnica EPE-DEE-RE-008/2018 (peça 85, p. 9-28) , a qual acompanhou o Ofício 0158/EPE/2018 (peça 85, p. 7-8) , de 20/2/2018, encaminhado ao MME. No referido ofício, a EPE destaca:
3. Os dados adotados para a usina hidrelétrica Porto Primavera são aqueles apresentados no CRA1 da Revisão Extraordinária de Garantia Física de Energia da UHE Porto Primavera, definidos na Nota Técnica EPE-DEE-RE-109/2016, de 16 de dezembro de 2016, com exceção dos seguintes casos: 
·  Série de vazões estendida até o ano de 2016, definida conforme metodologia em conjunto com o ONS na atualização das séries de vazões naturais para a Revisão Ordinária de Garantia Física de Energia das Usinas Hidrelétricas e com base no Relatório ONS RE ONS/0017/2017 - Novembro/2017- 'Atualização de séries históricas de vazões - Período 1931 a 2016'; 
·  Série de Usos consuntivos extrapolados para o ano de 2023 conforme metodologia utilizada na Revisão Ordinária de Garantia Física de Energia das Usinas Hidrelétricas e apresentada no relatório 'Revisão Ordinária de Garantia Física de Energia das Usinas Hidrelétricas - UHEs Despachadas Centralizadamente no Sistema Interligado Nacional - SIN', de 25 de abril de 2017; 
·  Canal de fuga médio na cota 238,06 m, obtido via simulação com o modelo SUISHI;
·  Restrição de vazão mínima defluente de 4.600m³/s definido pelo Relatório do ONS DPP-REL 0169/2017 'Inventário das restrições operativas hidráulicas dos aproveitamentos hidrelétricos - Revisão 1 de 2017' ante o montante de 5.500m³/s. 
4. As diferenças nos parâmetros citados ocorrem devido às atualizações pertinentes do Caso Base para o Leilão de Energia Nova A-4 de 2018, onde foi considerada a configuração hidrotérmica mais atual do SIN, mantendo as características técnicas vigentes da UHE Porto Primavera. Todos os dados, premissas e critérios utilizados no cálculo de garantia física de energia da usina em tela encontram-se detalhados por meio da Nota Técnica EPE-DEE-RE-008/2018. 
5. Nesse contexto, e em conformidade com o solicitado por este Ministério, cabe a essa EPE informar o resultado obtido no cálculo de garantia física de energia da UHE Porto Primavera, o qual é apresentado a seguir:
 (grifos acrescidos) 
Análise
17. Em que pese a EPE ter calculado a garantia física da UHE Porto Primavera, em 21/12/2011, em 940,6MWmédios (Ofício 1737/EPE/2011; TC Processo 019.724/2015-2; peça 58, p. 26-27) , a Empresa de Pesquisa Energética realizou novo cálculo, com alterações nos parâmetros, o que resultou em redução de 55MWmédios na garantia física da usina em relação à garantia física de 941,8 MWmédios, estabelecida no Anexo I da Portaria 178/2017 do MME (peça 51 p. 5) .
18. Consta na Nota Técnica EPE-DEE-RE-008/2018 (peça 85, p. 15) que:
A garantia física de energia do Sistema Interligado Nacional - SIN pode ser definida como aquela correspondente à máxima energia que este sistema pode suprir a um dado critério de garantia de suprimento. Esta energia pode, então, ser rateada entre todos os empreendimentos de geração que constituem o sistema. Este procedimento tem por objetivo garantir efetivamente o lastro físico daqueles empreendimentos, com vistas à comercialização de energia via contratos.
A metodologia de cálculo da garantia física dos empreendimentos de geração que compõem o SIN, em um dado momento (configuração estática de referência) , é definida na Portaria MME nº 101/2016. 
Cabe ressaltar que, segundo previsto na Portaria MME nº 101/2016, a garantia física é determinada na barra de saída do gerador, não sendo considerados nesses montantes os consumos internos das usinas hidrelétricas, nem as perdas elétricas (na rede básica e até o centro de gravidade do submercado no qual a usina esteja localizada) .
 (grifos acrescidos) 
19. Ou seja, a garantia física, embora tenha relação direta com a capacidade de geração da usina, também é vinculada a critérios de suprimento estabelecidos pelo MME, correspondendo a uma configuração estática em determinado momento. Desta feita, a alteração dos parâmetros (transcrita no item 12, retro) legitima a redução da garantia física da UHE Porto Primavera, não havendo elementos que indiquem irregularidade na atuação do MME.
III. Documentação relativa ao processo de privatização potencialmente útil em casos similares futuros (concessão de nova outorga atrelada à privatização de companhias estatais detentoras de outorga vigente) .
20. O material encaminhado (peças 86 e 87) relativo ao processo de privatização contém os seguintes documentos: 
 (i) as publicações da audiência pública que precedeu a publicação do edital (peça 87, p. 1-2) ; 
 (ii) o regulamento da referida audiência pública (peça 87, p. 3-5) ; 
 (iii) os questionamentos apresentados na ocasião (peça 87, p. 6-40) , bem como as respostas (peça 87, p. 41-46) ; 
 (iv) a lista dos participantes da audiência (peça 87, p. 47-54) ; 
 (v) o manual dos procedimentos de auditoria, destacando o formato das visitas técnicas e reuniões com a companhia (peça 87, p. 55-78) ; 
 (vi) o parecer da Procuradoria Geral do Estado de São Paulo (peça 87, p. 79-98) ; 
 (vii) o edital, publicado em 7/7/2018 (peça 87, p. 99-199) ; 
 (viii) as publicações do referido edital na imprensa (peça 87, p. 200-203) ; 
 (ix) as respostas aos pedidos de esclarecimento do edital (peça 87, p. 204-218) ; 
 (x) a retificação do edital de 26/8/2018 (peça 87, p. 219-220) , bem como as correspondentes publicações na imprensa (peça 87, p. 221-222) ; 
 (xi) o pedido de impugnação do edital, de 24/9/2018, efetuado pelo Sindicato dos Engenheiros no Estado de São Paulo (peça 87, p. 223-229) ; 
 (xii) o Acórdão 1587/2018-TCU-Plenário, de 11/7/2018, exarado no âmbito do presente feito (peça 63; peça 87, p. 230-231) ; 
 (xiii) os diversos ofícios do Sindicato dos Engenheiros do Estado de São Paulo dirigidos a diversos órgãos e entidades (MME, Aneel, ONS, Itaipu Binacional, MMA, ANA, Fórum de Meio Ambiente do Setor Elétrico - FMASE, Comitê Brasileiro de Barragens e CGU) solicitando manifestação no leilão, em razão, basicamente, do critério de aproveitamento ótimo da barragem estabelecido no edital (peça 87, p. 232-235 e 243-255) ; 
 (xiv) o ofício do MME dirigido à Aneel, de 16/8/2018, solicitando a manifestação da autarquia quanto ao critério de aproveitamento ótimo estabelecido na Cláusula 4ª da minuta contratual (peça 87, p. 236-237) ; 
 (xv) a resposta da Aneel ao MME, de 30/8/2018, apresentando as motivações para o critério estabelecido (peça 87, 238-242) ; 
 (xvi) os convites do MMA dirigidos ao Sindicato dos Engenheiros do Estado de São Paulo, de 17 e 19/9/2018, em resposta ao ofício recebido, para explanar em reunião da Câmara Técnica de Análise de Projeto (CTPA) , que seria realizada em 5/10/2018, sobre a ampliação da geração de Porto Primavera com a elevação da cota (peça 87, p. 256-257) ; 
 (xvii) a resposta à impugnação do edital, de 27/9/2018, com conclusão pela sua improcedência (peça 87, p. 258-265) , bem como as correspondentes publicações na imprensa (peça 87, p. 266-267) ; 
 (xviii) as publicações na imprensa da remarcação da data do leilão para 19/10/2018 (peça 87, p. 268-269) ; 
 (xix) o novo cronograma após a republicação do edital (peça 87, p. 270-271) , bem como o edital definitivo (peça 87, p. 272-372) ; 
 (xx) a ata de julgamento da habilitação (peça 87, p. 376) , de 22/10/2018, bem como a sua publicação na imprensa (peça 87, p. 377-378) ; 
 (xxi) a análise da habilitação realizada pela B3 (peça 87, p. 379-395) ; 
 (xxii) a homologação e a adjudicação (31/10/2018) , bem como a respectiva publicação na imprensa (peça 87, p. 396-398) ; 
 (xxiii) o contrato de compra e venda das ações, de 4/1/2019, registrado (peça 87, p. 399-419) , bem como sua publicação, em 5/1/2019, na imprensa (peça 87, p. 420) ; e
 (xxiv)  o termo aditivo ao Contato de Concessão de Geração Aneel 3/2004, celebrado com a CESP, relativo à usina de Porto Primavera, de 15/4/2019, concedendo a nova outorga à sociedade empresária vencedora do leilão de privatização da CESP por meio do Contrato de Concessão de Geração Aneel 1/2019 (peça 87, p. 421-424) .
Análise
21. Nota-se que são, basicamente, documentos usualmente gerados em uma licitação convencional, não havendo similaridade com o habitual processo de concessão de outorga realizado no âmbito da Aneel. Tal constatação se coaduna com a permissão legislativa constante no Capítulo III da Lei 9.074/1995, que trata da Reestruturação dos Serviços Públicos Concedidos, a qual autoriza, no caso de privatização de serviços públicos prestados por pessoas jurídicas sob o controle direto ou indireto de entes públicos, simultânea outorga de nova concessão (art. 27, caput e §3º, Lei 9.074/1995) .
22. Ou seja, em suma o processo de concessão da nova outorga não assume os contornos convencionais, sendo apenas exigido, conforme a regulação da autorização legislativa (§2º, art. 1º, do Decreto 9.271/2018) : a existência de contrato de concessão vigente ao tempo da solicitação, com prazo remanescente superior a 42 meses; a solicitação ou ratificação de pedido anterior, encaminhado ao MME pelo controlador da estatal que será privatizada; a privatização da estatal titular da concessão de geração de energia mediante transferência do controle acionário; a alteração do regime de gerador hídrico de energia elétrica (de serviço público para produção independente de energia elétrica) com o pagamento de uso do bem público; o pagamento do valor de outorga estabelecido no inciso II, caput [do art. 15], da Lei 8.987/1995, observados os regramentos contidos no § 3º do art. 2º e no § 3º do art. 3º do Decreto 9.271/2018; e a conclusão do processo de privatização com prazo remanescente de concessão superior a 18 meses.
23. Enfim, em síntese, uma vez autorizada pelo Poder Concedente a outorga de nova concessão e cumpridos tais requisitos, é direito adquirido dos entes públicos a concessão da nova outorga por meio de dispensa de licitação. Por outro lado, enquanto depender de atos que ainda não aconteceram, configura-se uma situação jurídica preliminar, um estado de pendência, que caracteriza uma expectativa de direito.
24. Nessa esteira, nota-se que o exame dos documentos gerados no processo de privatização da estatal não tem grande influência na avaliação da adequabilidade da concessão da nova outorga. Uma vez que o Decreto 9.271/2018 (§ 3º do art. 2º) estabelece a forma de cálculo do valor mínimo de outorga com base na diferença entre o valor presente líquido da concessão na situação original e o valor presente líquido com a nova outorga, a princípio o acréscimo financeiro decorrente desse ato (que seria devido à União) já seria contabilizado para fins de transferência do controle acionário da estatal. 
25. Outrossim, o Decreto 9.271/2018 (§ 3º do art. 3º) estabelece que o ágio incidente sobre o valor mínimo de aquisição das ações incide também sobre o acréscimo financeiro calculado, como forma de premiação da União pela concessão da nova outorga.
26. Nota-se que há uma diferença não contabilizada em decorrência do decurso de prazo entre o momento do cálculo do acréscimo financeiro gerado e a data da celebração do contrato de concessão da nova outorga (que mesmo não sendo tão representativa, considerando os montantes envolvidos, pode ser materialmente relevante) . No caso da UHE Porto Primavera, por exemplo, o cálculo considerou o ano de 2018 e o novo contrato de concessão somente fora celebrado em 2019: um ano a mais contabilizado no valor presente líquido da situação original (R$ 2,29 bilhões) , o que resulta em uma redução no valor fixo da outorga na ordem de R$ 12,7 milhões, um pouco menos de 1% do valor fixado.
27. Quanto ao valor presente líquido da nova outorga, este não se altera e permanece sendo de R$ 3,62 bilhões. Oportunamente, registra-se que no caso em exame não consta no Edital o valor fixo calculado relativamente à concessão da nova outorga. Há apenas menção a tal montante no item 1.4.4 do edital, calculado pela diferença entre o VPLoriginal (R$ 3,62 bilhões) e o VPLcom a nova outorga (R$ 2,29 bilhões) , que corresponde a R$ 1,33 bilhão.
28. Outra questão que eventualmente pode não ser apropriadamente considerada tem relação com potencial redução do ágio em razão de a privatização contemplar os passivos da estatal privatizada em conjunto com a nova outorga de concessão. É oportuno lembrar que, nos últimos anos, os leilões de concessões sem concomitante privatização têm trazido bônus de outorga muito superiores aos estimados. Ou seja, nas privatizações, os riscos atrelados aos passivos da estatal privatizada são usualmente quantificados nas propostas apresentadas pelos interessados, de forma que o potencial ganho no bônus de outorga que poderia ser obtido tende a ser reduzido ou mesmo anulado, uma vez que é utilizado pelos interessados para compensar os riscos atrelados aos passivos. No caso da UHE Porto Primavera, por exemplo, o ágio obtido na privatização da CESP foi de 2,1% (ação comercializada a R$ 14,60 e preço mínimo estabelecido de R$ 14,30) .
29. Entretanto, não fosse a extensão de tal hipótese legal aos demais entes federativos, essa potencial redução no bônus de outorga, em tese, não resultaria em perdas reais para a União. Consubstancia esse entendimento o fato de, no caso de privatização de estatal pertencente à União, o resultado da alienação da estatal retornar à própria União, bem como o fato de os riscos atrelados aos passivos da concessionária federal privatizada, que são em última análise passivos da União, serem automaticamente solucionados com a privatização. Ou seja, nessa situação não se tem observado bônus de outorga superiores aos estimados em função de os interessados reduzirem o ágio ofertado para compensar os riscos atrelados aos passivos da estatal privatizada. Desta forma, nesse contexto, quando ocorre a privatização de estatal federal concomitantemente com nova outorga, não haveria prejuízo à União. 
30. Nada obstante, no caso de privatização de estatal pertencente a outros entes federados, essa compensação ocorreria em desfavor da União, uma vez que os bônus de outorga tendem a não ser tão superiores aos estimados para compensar os riscos atrelados aos passivos pertencentes em última análise aos entes federados. No entanto, há questões atreladas à conveniência de se alienar estatais vinculadas a outros entes federados (reduzindo a necessidade de a União atuar tempestivamente e consequentemente a necessidade de caixa do Tesouro Nacional) que possivelmente foram consideradas pelos legisladores ao concederem tal prerrogativa aos demais entes federados.
31. Desta feita, o exame do tema indica que, em relação aos documentos atinentes ao processo de privatização, apenas o edital do leilão deve ser previamente analisado por esta Corte de Contas para a correção de eventuais vícios relacionados à atualização do valor presente líquido dos fluxos de caixa à data do efetivo pagamento, bem como para assegurar a publicização dos valores originalmente fixados para concessão da nova outorga. No que diz respeito às demais questões relacionadas ao leilão de privatização das estatais, o controle deve ser efetuado pelos órgãos de controle competentes no âmbito dos processos constituídos especificamente para esse fim."
2.	Com base nessa análise, a SeinfraElétrica, em pareceres uniformes (peça 88, p. 8; e peças 89 e 90) , propõe a este Tribunal de Contas que sejam considerados regulares os procedimentos relativos à outorga de concessão da UHE Porto Primavera, nos termos do art. 10 da Instrução Normativa desta Casa (IN-TCU) nº 27, de 2/12/1998, combinado com o Decreto 9.271, de 25/1/2018, considerando a então iminente alienação do controle acionário da atual concessionária da usina, a Companhia Energética de São Paulo (CESP) .
3.	Sugere, ainda, que se considere cumprido o subitem 9.3 do Acórdão 1587/2018-TCU-Plenário, da relatoria do Ministro Augusto Sherman Cavalcanti, arquivando-se o presente processo, com base no art. 169, inciso V, do Regimento Interno-TCU, eis que cumpridos os fins para os quais foi constituído.
	É o Relatório.

Alexandre Gonçalves Filho (CPF 669.891.751-68) e Estefania Torres Gomes da Silva (CPF 991.411.831-34), representando a Agência Nacional de Energia Elétrica (procurações às peças 19 e 79).

Não atuou.

ACOMPANHAMENTO. NOVA CONCESSÃO DE PRESTAÇÃO DE SERVIÇO PÚBLICO DE GERAÇÃO DE ENERGIA ELÉTRICA. USINA HIDRELÉTRICA PORTO PRIMAVERA. CONCESSIONÁRIA COMPANHIA ENERGÉTICA DE SÃO PAULO (CESP), À ÉPOCA, EM PROCESSO DE PRIVATIZAÇÃO. OUTORGA DE CONCESSÃO LEVADA A EFEITO MEDIANTE DISPENSA DE LICITAÇÃO. REGULARIDADE DOS PROCEDIMENTOS SOB O PONTO DE VISTA FORMAL. CUMPRIMENTO DAS DETERMINAÇÕES DO ACÓRDÃO 1.587/2018-TCU-PLENÁRIO. APRESENTAÇÃO DE JUSTIFICATIVAS PARA O NÃO ACOLHIMENTO DAS RECOMENDAÇÕES OBJETO DAQUELE DECISUM. ARQUIVAMENTO DOS AUTOS.

DESESTATIZAÇÃO (DES)

Secretaria de Infraestrutura de Energia Elétrica (SeinfraElétrica).

Conforme se depreende do Relatório precedente, cuidam os autos de acompanhamento de nova outorga de concessão da Usina Hidrelétrica (UHE) Porto Primavera em face do que dispõem os arts. 26, 27, 28 e 30 da Lei 9.074, de 7/7/1995, regulamentados pelo Decreto 9.271, de 25/1/2018, e tendo em vista a iminente alienação do controle acionário da concessionária da usina, Companhia Energética de São Paulo (Cesp) , ao tempo da constituição destes autos.
2.	Cabe informar, a título de esclarecimento, que, em conformidade com as normas jurídicas supramencionadas, nos casos em que o titular da concessão de competência da União for empresa sob controle direto de algum estado federativo a ser privatizada e desde que as partes acordem quanto às regras estabelecidas e que sejam atendidos determinados requisitos legais, é facultado ao poder concedente outorgar nova concessão ao vencedor do leilão de privatização.
3.	Ainda que a privatização da Cesp não seja alcançada pela jurisdição desta Corte de Contas, fiscalizam-se nestes autos os procedimentos adotados pelo poder concedente para a definição do valor correspondente à outorga da UHE Porto Primavera e da minuta de novo contrato de concessão. Por essa razão foi adotado o rito previsto na Instrução Normativa deste Tribunal (IN-TCU) nº 27, de 2/12/1998, vigente ao tempo do encaminhamento da documentação constante dos autos pelo Ministério de Minas e Energia (MME) .
4.	Referida estatal foi privatizada em 19/10/2018, tendo sido a ela outorgada, mediante dispensa de licitação, nova concessão da UHE Porto Primavera, o que ensejou a perda de objeto da análise que deveria ser levada a termo neste processo quanto à documentação apresentada pelo MME em 5/3/2020 (peças 86 e 87) relativamente aos segundo, terceiro e quarto estágios do acompanhamento previsto na IN-TCU 27/1998.
5.	Inobstante ter apontado essa perda de objeto, a Secretaria de Fiscalização de Infraestrutura de Energia Elétrica (SeinfraElétrica) se debruçou sobre a referida documentação com o objetivo de estabelecer um juízo acerca dos elementos que poderão vir a ser solicitados em casos de concessão de nova outorga amparada por dispensa de licitação, em observância ao art. 6º da IN-TCU 81, de 20/6/2018.
6.	De acordo com a unidade instrutiva, tal intenção decorre da previsão contida no art. 2º, § 1º, dessa última Instrução Normativa, a qual define como critérios de controle a serem observados nos processos de desestatização a materialidade, a relevância, a oportunidade e o risco, tendo sido apontada ainda, pela SeinfraElétrica, a possibilidade de situações similares ocorrerem ainda no presente exercício, a exemplo da privatização das Centrais Elétricas Brasileiras (Eletrobras) .
7.	Como resultado, concluiu-se que, para futuros exames de novas concessões de outorga atreladas a processos de privatização de estatais, os editais dos leilões de privatização são os únicos elementos do processo de privatização que devem ser adicionados à lista de documentos a serem analisados juntamente com o cálculo do valor da outorga.
8.	Esse entendimento decorre do fato de o decurso de tempo entre o momento do cálculo e o momento de pagamento resultar em diferenças que, mesmo não sendo tão representativas, considerando os montantes envolvidos, podem ser materialmente relevantes.
9.	Compartilho das conclusões da unidade técnica especializada relativas a esse tema, o mesmo podendo ser dito quanto às demais questões analisadas na instrução de peça 88, não me parecendo necessário tecer considerações adicionais sobre o que ali foi abordado.
10.	Com efeito, na linha do que argumentou a SeinfraElétrica, a recomendação objeto do subitem 9.2.1 do Acórdão 1587/2018-TCU-Plenário (peça 63) , relatado pelo Ministro Augusto Sherman Cavalcanti em substituição a este relator, embora não tenha resultado em uma solução definitiva para a impropriedade que o TCU reportou à Empresa de Pesquisa Energética, ao menos resultou no reconhecimento, por parte dessa unidade jurisdicionada, da necessidade de se buscar soluções para a incompatibilidade existente entre o curto prazo da estimativa resultante da atual metodologia de precificação da energia no futuro e os longos prazos contratuais normalmente adotados em concessões.
11.	Outrossim, referida empresa anunciou informalmente à unidade técnica que há inciativas voltadas ao aprimoramento da metodologia para o próximo caso de privatização associada à renovação de outorga de concessão.
12.	No que diz respeito à definição de uma garantia física de 886,8MWmédios para a nova outorga da UHE Porto Primavera enquanto na outorga existente essa garantia era de 941,8MWmédios, essa redução restou justificada, tendo decorrido da utilização de uma configuração hidrotérmica mais atual do Sistema Interligado Nacional (SIN) .
13.	Em acréscimo ao exame empreendido pela SeinfraElétrica, importa consignar as justificativas apresentadas pelo MME acerca do subitem 9.2.2 do Acórdão 1587/2018-TCU-Plenário (peça 63) , mediante o qual foi recomendado àquela pasta ministerial que "avalie a oportunidade e conveniência de buscar meios próprios para desenvolver os estudos de viabilidade da UHE Porto Primavera exigidos por meio da Cláusula Quarta, Subcláusula Primeira, item II, da minuta do novo Contrato de Concessão da UHE Porto Primavera, eliminando a referida previsão contratual, se for o caso".
14.	Permito-me transcrever abaixo o arrazoado apresentado pela Agência Nacional de Energia Elétrica (Aneel) sobre esse tema (peça 78, p. 3-7) a pedido do MME (peça 78, p. 1) :
"1. Em atenção ao Oficio nº 29412018/SE-MME, no qual o Ministério de Minas e Energia (MME) solicita informações a respeito da minuta de Contrato de Concessão, aprovada por meio do Despacho nº 1.208, de 30 de maio de 2018, que regulará, nos termos do Decreto nº 9.271, de 25 de janeiro de 2018, a nova outorga referente à UHE Porto Primavera, nos manifestamos a seguir.
2. Uma primeira questão refere-se às motivações que levaram a ANEEL a incluir o inciso II na Subcláusula Primeira da Cláusula Quarta, do citado contrato, estabelecendo ao concessionário a obrigação de elaborar estudos de viabilidade técnica e econômica para identificação do aproveitamento ótimo do potencial hidrelétrico da UHE Porto Primavera.
3. Inicialmente, destacamos que a minuta de Contrato de Concessão que regulará, nos termos do Decreto nº 9.271, de 25 de janeiro de 2018, a nova outorga referente à UHE Porto Primavera foi submetida à Audiência Pública nº 18/2018. As motivações para a inclusão do referido inciso constam na Nota Técnica nº 105/2018-SCG/ANEEL, que subsidiou a abertura de Audiência Pública, e estão relacionadas à atual situação operativa da UHE e aos questionamentos apontados pelo Tribunal de Contas da União (TCU) em diversos Acórdãos, conforme trecho a seguir extraído da referida Nota Técnica:
19. A primeira das questões está relacionada ao fato de que a UHE Porto Primavera, apesar de ter sido projetada para operar na cota 259m, opera atualmente, em estrita obediência à licença ambiental emitida pelo Instituto Brasileiro do Meio Ambiente e dos Recursos Naturais Renováveis (Ibama) , na cota 257m.
20. Para refletir esta restrição operativa sem deixar de registrar o fato de que a usina foi projetada para operar na cota 259m, se propõe estabelecer, além do nível máximo normal de projeto - cota 259m -, o nível máximo normal operativo - cota 257m, prevendo que este poderá ser alterado caso seja obtido licença ambiental pertinente junto ao órgão ambiental licenciador.
21. Esta restrição operativa ficará estabelecida na Cláusula Primeira - Objeto do Contrato, que trata das características da UHE Porto Primavera, na Subcláusula Primeira, conforme transcrito a seguir:
[...]
22. O segundo ponto é que, apesar de ter atualmente 14 unidades geradoras, conforme Despacho nº 738, de 21 de novembro de 2002, a UHE Porto Primavera foi inicialmente projetada para operar com 18 unidades geradoras, na cota 259m, inclusive com a construção, já realizada, das estruturas civis para comportá-las. Assim, existem atualmente quatro vãos disponíveis na casa de força do empreendimento. Por conta deste investimento já efetuado, há acórdão do TCU que determina a necessidade de se exigir da Cesp a adoção de medidas de adequação à capacidade operacional da UHE Porto Primavera conforme projeto básico original.
23. Quanto a este aspecto, ressalta-se que é importante compatibilizar o projeto originalmente pensado para a usina na década de 70 com as condições estabelecidas na Lei nº 9.074/1995. Assim, para que seja autorizada, pelo Poder Concedente, a ampliação de potência instalada da usina é imprescindível que primeiramente seja identificado o aproveitamento ótimo da UHE Porto Primavera.
24. Dito isto, propõe-se que a concessionária seja obrigada a realizar estudos de viabilidade técnica e econômica para a identificação do aproveitamento ótimo da UHE Porto Primavera, considerando, inclusive, as estruturas civis já implantadas e seus respectivos custos já incorridos.
25. Tais estudos deverão ser apresentados para análise da ANEEL no prazo de até 24 meses após a assinatura do contrato de concessão e a eventual ampliação de potência que venha a ser apontada dependerá de autorização prévia da ANEEL para sua realização, caso em que deverão ser obedecidas as regras para solicitação de ampliação de potência instalada.
26. A obrigação de realizar os estudos e encaminhá-los para análise da ANEEL constará também da Cláusula Quarta na forma de inciso II da Subcláusula Primeira, que trata dos encargos gerais da concessionária (...) 
4. Ressaltamos, também, que o aproveitamento ótimo é um conceito dinâmico, que representa a melhor utilização viável do potencial hidráulico, podendo, portanto, ser revisto, periodicamente, com vistas a incorporar novas condições ambientais, econômicas, sociais e de uso dos recursos hídricos. Assim, no caso da UHE Porto Primavera, atualmente, o aproveitamento ótimo é aquele para a usina operando na cota 257 metros, haja vista as restrições ambientais existentes.
5. O que se pretende, com o dispositivo proposto na minuta do contrato de concessão, em sua cláusula quarta, é que seja avaliada a melhor alternativa que contemple todas as variáveis definidoras do aproveitamento ótimo de um rio, tendo em mente as restrições para se elevar o reservatório à cota 259m e a possibilidade de motorizar as unidades geradoras 15 a 18, do projeto original da UHE Porto primavera, concebido na década de 70.
6. Nesse sentido, a ampliação da potência instalada da UHE Porto Primavera deve ser precedida por estudo de ótimo local que indique qual alternativa aproveita adequadamente o potencial hidráulico daquele trecho do rio. Na proposta a ser elaborada pela concessionária, há que se considerar, inclusive, os custos já incorridos com as obras civis, a fim de compor a análise custo-benefício dos estudos energéticos. Por outro lado, deve-se ter em mente que o aproveitamento ótimo de um local leva em conta não somente o potencial energético, mas também as condicionantes socioambientais.
7. O que a minuta de Contrato de Concessão estabelece em relação a isso é a obrigação do novo concessionário desenvolver estudos para verificar se seria viável a instalação das máquinas adicionais com a usina operando na cota 257m e se, superadas todas as restrições existentes (no caso, também incluídas as econômicas e sociais) , também seria viável a ampliação da potência da usina, com operação do reservatório na cota 259m.
8. Tanto os regramentos relativos aos estudos de inventário - que balizam a definição da partição de quedas ótima de rio ou trecho de rio - quanto aqueles referentes aos estudos de viabilidade se aplicam e devem ser observados na análise citada. Nesta linha, cabe destacar que a ANEEL avaliará essa análise da concessionária verificando a observância aos regramentos do manual de inventário e das instruções relativas aos estudos de viabilidade.
9. Trata-se de procedimento que em nada difere daqueles adotados para avaliação de qualquer novo estudo de inventário ou de viabilidade técnica e econômica de usinas hidrelétricas, dentro das competências técnicas e legais da ANEEL.
10. Destacamos ainda que a Agência, quando avalia estudos para a definição do aproveitamento ótimo, busca a melhor solução sistêmica, a qual deve observar os aspectos energéticos, econômicos, sociais e ambientais, de forma a equilibrar todos os interesses.
11. Diante disso, o procedimento proposto para o caso específico da UHE Porto Primavera é o mais adequado para a definição do 'aproveitamento ótimo' do potencial hidroenergético do trecho do rio em que a usina está instalada, pois é plenamente aderente à legislação, às competências da ANEEL e aos normativos vigentes.
12. Em vista dos interesses múltiplos da sociedade e dos órgãos responsáveis pelos vários aspectos e setores envolvidos, a ANEEL indica, caso haja necessidade de rever o procedimento estabelecido no inciso II da Subcláusula Primeira da Cláusula Quarta, a abertura de nova Audiência Pública, com vistas a obter subsidios para aprimoramento da minuta de contrato de concessão.
13. Cabe-nos destacar que esse processo demandará tempo adicional, considerando os prazos e os ritos previstos em normativos da ANEEL para esse tipo de audiência.
14. Quanto à hipótese aventada pelo TCU de que o MME avalie a oportunidade e conveniência de buscar meios próprios para desenvolver os estudos aqui em pauta, a SCG/ANEEL tem algumas considerações e contribuições importantes a apresentar.
15. Primeiramente, conforme o Despacho nº 738/2002, que regularizou a capacidade instalada da Usina Hidrelétrica de Porto Primavera, em seu inciso II, essa responsabilidade é claramente da concessionária e depende de aprovação da ANEEL:
[...]
II - A completa motorização da usina (18 unidades geradoras) deverá ser objeto de futura ampliação, com o que a concessionária deverá submeter à prévia aprovação da ANEEL.
16. Mais que isso, cabe reforçar que essa e outras definições são estruturantes de regras já bem consolidadas no setor elétrico quanto à delimitação de papéis institucionais, competências e obrigações dos agentes e das instituições governamentais.
17. De fato, no modelo estabelecido, cabe ao Poder Concedente e, por extensão, aos órgãos vinculados como ANEEL, ANA, EPE, ONS, CCEE e outras instituições de governo como IBAMA e todo o sistema de licenciamento ambiental, administrar a utilização dos bens e serviços públicos, como o potencial hidroenergético e o acesso à energia elétrica, mas usando e respeitando os correspondentes contratos feitos com entidades públicas e privadas.
18. Nesse contexto, são direito e, ao mesmo tempo, obrigação das concessionárias de geração de energia elétrica as possíveis ampliações dos empreendimentos e outras responsabilidades para dar pleno atendimento às condições contratuais de sua prestação de serviços.
19. Assim, nos mesmos termos em que são tratados todos os demais agentes e processos, cabe à concessionária da UHE Porto Primavera o desenvolvimento dos estudos aqui discutidos, que serão depois submetidos à análise e aprovação ANEEL e demais órgãos envolvidos, para que possam ser executados e operados, com as devidas chancelas do MME.
20. Avocar a responsabilidade dos estudos em questão para o MME, ANEEL, EPE ou qualquer outra instância de governo representaria um retrocesso nas regras estabelecidas, além de uma invasão de esferas de ação típicas e específicas dos concessionários."
15.	Com essas ponderações apresentadas pela Aneel a pedido do MME, tenho por justificado o não acolhimento da recomendação objeto do subitem 9.2.2 do Acórdão 1587/2018-TCU-Plenário, o que parece ter sido também a opinião da unidade instrutiva, que, a despeito de não ter se manifestado expressamente sobre essa questão, formulou ao final de sua análise (peça 88, p. 8, in fine) proposta no sentido de se "considerar cumprido o subitem 9.3 do Acórdão 1587/2018-TCU-Plenário", mediante o qual foi determinado ao MME que encaminhasse as conclusões a respeito das recomendações contidas nos subitens 9.2.1 e 9.2.2 da aludida deliberação, motivando a decisão de adoção ou não desses comandos.
16.	E para que não restassem dúvidas sobre essa minha percepção acerca do posicionamento da SeinfraElétrica, solicitei à equipe de meu Gabinete que contatasse aquela unidade especializada, tendo ela se manifestado informalmente - por intermédio do Diretor de sua 3ª Divisão Técnica, Marcelo Leite Freire, com a ciência do Secretário, Manoel Moreira de Souza Neto - no sentido de que, diante dos esclarecimentos prestados à peça 78, considerou-se justificado o não acolhimento da recomendação objeto do subitem 9.2.2 do Acórdão 1587/2018-TCU-Plenário, o que encontraria guarida no ordenamento jurídico, no posicionamento desfavorável da agência reguladora sobre o caso concreto e na proximidade da data de realização do leilão.
17.	Na ocasião, também informou a SeinfraElétrica que foi devidamente cumprido o subitem 9.1 da aludida deliberação, mediante o qual foi determinado ao "Ministério de Minas e Energia, na qualidade de Poder Concedente, que, antes da licitação do controle acionário da CESP, considere os valores dos contratos da UHE Porto Primavera celebrados em decorrência dos Leilões 2/2005-Aneel e 2/2006-Aneel nos fluxos de caixa estimados para a outorga, de forma a alocar à concessão os efeitos econômicos desses instrumentos a partir do ano de 2028".
18.	Como resultado, segundo a unidade instrutiva, o valor mínimo da outorga acabou sendo majorado em R$ 234.525.071,88, tendo a Cesp, ao final, sido vendida com um ágio de 2,09%.
19.	Nessas circunstâncias, há que se considerar cumprida a determinação em comento.
	Ante o exposto, VOTO no sentido de que o Tribunal adote a deliberação que ora submeto à apreciação deste Colegiado.
TCU, Sala das Sessões Ministro Luciano Brandão Alves de Souza, em 5 de agosto de 2020.
AROLDO CEDRAZ 
Relator